最　高　行　政　法　院　判　決
　　　　　　　　　　　　　94年度判字第00276號
上　訴　人　戊○○
兼上一人訴訟代理人
　　　　　　甲○○
上　訴　人　丁○○
　　　　　　丙○○
　　　　　　乙○○
上三人法定代理人
　　　　　　甲○○
被 上訴 人　勞工保險局
代　表　人　史　哲
上列當事人間因勞保事件，上訴人對於中華民國92年9月16日臺
北高等行政法院91年度訴字第2162號判決，提起上訴，本院判決
如下：
　　主  文
上訴駁回。
上訴審訴訟費用由上訴人負擔。
　　理  由
一、本件上訴人在原審起訴意旨略以：上訴人之被繼承人顏懋鴻
    於民國（下同）89年9月19日，以台北縣豆類加工職業工會
    為投保單位，參加勞工保險為被保險人。被保險人於90年2
    月18日因肺癌全身性轉移死亡，投保單位乃為被保險人之繼
    承人即受益人申請傷病給付及死亡給付。案經被上訴人於90
    年7月16日以90保承字第6008472號函，認被保險人加保後顯
    無從事本業工作之能力與事實，不得申報加保，乃依照勞工
    保險條例第24條規定，自89年9月19日起取消其被保險人資
    格。又被保險人因病住院及其後死亡，係退保後發生之事故
    ，所請死亡給付及傷病給付，核定不予給付。上訴人等即被
    保險人之繼承人不服，循序提起本件行政訴訟。按被保險人
    為家庭生計，乃於88年6月中起陸續從事豆類加工之工作至
    其死亡止，此可從台北縣豆類加工職業工會為其申報加保可
    證。惟被上訴人卻僅依被保險人於財團法人長庚紀念醫院（
    下稱長庚醫院）之病患診療資料及行政院退除役官兵輔導委
    員會台北榮民總醫院（下稱台北榮民總醫院）病歷資料所載
    ，以被保險人病情持續惡化，未曾緩解為由，逕行取消被保
    險人資格，實嫌草率。次按最高行政法院86年度判字第2379
    號判決，雖係針對農民健康保險條例所作成，惟核其與勞工
    保險條例之法目的性，兩者皆為保障弱勢團體所作之保護規
    範。準此，上訴人依該判決之精神意旨，不論發生保險事故
    之原因於何時，只要保險事故發生時已投保者，便應給付。
    為此請判決將訴願決定、審議決定及原處分均撤銷，並命被
    上訴人應作成給付上訴人新台幣684,360元之行政處分等語
    。
二、被上訴人則以：據臺北縣立慢性病防治所檢送病歷記載，被
    保險人於89年9月15日至該所門診就醫，主訴咳嗽有痰3個月
    ，胸部X光片疑似肺部腫瘤。另據中華民國防癆協會（下稱
    防癆協會）檢附之病歷記載，被保險人於89年9月16日至該
    所門診，診斷疑肺癌併肺部轉移。復據長庚醫院函送病患診
    療資料摘要記載，被保險人89年9月16日至該院初診，病人
    喘且相當虛弱，身體健康狀況不好，不能勝任一般勞作。又
    據台北榮民總醫院函送之病歷資料載，被保險人於89年9月
    20日至該院初診時，主訴咳嗽3個月，並攜有外院支氣管鏡
    檢切片檢查之肺腺癌報告，當時健康情況良好。至89年10月
    22日在本院住院，分別於89年11月11日及11月19日在門診複
    診，接受檢查證實為肺癌合併骨、腦及兩肺轉移。該病患第
    一次住院自89年10月22日至10月29日，接受人工血管植入與
    第一次化療；之後至90年2月18日死亡，其間共接受四個療
    程之化療，然病情持續惡化，未曾緩解。據此，被上訴人乃
    以被保險人89年9月19日加保後，顯無從事本業工作之能力
    與事實，依勞工保險條例第24條規定不得由該工會申報加保
    ，自89年9月19日起取消其被保險人資格。又被保險人於89
    年10月22日起因病住院，90年2月18日死亡，係退保後發生
    之事故，與同條例第19條第1項規定不符。另本件揆諸全卷
    並無被保險人於前次投保有效期間即有因肺癌就醫之診療記
    錄，上訴人甲○○復於訴願書自承直至89年9月16日經防癆
    協會證實為肺癌併肺部轉移，被保險人所為加保前所發生之
    事故，亦無前開勞工保險條例第20條及行政院勞工委員會87
    年4月30日台87勞保二字第017789號函釋之適用。又查上訴
    人所檢附之邱碧珍及吳素雲出具之證明書，渠等所述顏懋鴻
    上班期間及上班時間，重疊8個月之久，顯有出入等語，資
    為抗辯。
三、原審斟酌全辯論意旨及調查證據結果，以：被保險人於87年
    5月30日退保後，復於89年9月19日，以台北縣豆類加工職業
    工會為投保單位參加勞工保險，被保險人於89年10月22日起
    因肺癌斷續住院至90年2月18日因肺癌全身性轉移死亡為止
    等情，此有台北榮民總醫院病歷及戶籍謄本附卷可稽，堪信
    為真實。查勞工保險係強制保險，於加保前並未要求被保險
    人須體檢，故多有帶病投保之情事，就此，應將住院或死亡
    係屬加保生效前所患疾病引起之直接結果者，排除於得請領
    保險給付之外，始符合立法之本旨（最高行政法院82年度判
    字第1919號判決意旨參照）。至最高行政法院86年度判字第
    2379號判決固揭示，發生保險事故，即予給付，並不問發生
    保險事故之原因於何時，只要保險事故時已投保，便應予給
    付等語，經查該判決係針對農民健康保險條例第20條所為之
    解釋，且該判決要旨更指出該規定為勞工保險條例所無，是
    勞工保險條例尚無得為同一解釋之理由。查本件被保險人自
    89年10月22日起住院及其後死亡皆係因肺癌全身性轉移，此
    為上訴人所不爭。而依臺北縣立慢性病防治所及防癆協會函
    送之病歷摘要記載，被保險人於89年9月16日至該協會第一
    胸腔病防治所門診，經診斷疑肺癌併肺部轉移。再依台北榮
    民總醫院函送之病歷資料公務查詢會簽意見表以觀，被上訴
    人所為保險事故發生於加保生效前之抗辯，即為可採。再依
    長庚醫院函送病患診療資料摘錄，被保險人89年9月16日至
    該院初診，病人喘且相當虛弱，身體健康狀況不好，不能勝
    任一般勞作。又訴願卷雖有上訴人甲○○提出之邱碧珍及吳
    素雲出具之證明書，邱碧珍稱被保險人於88年6月15日至89
    年9月5日（每天上班時間早上5點半至中午1點半）在其經營
    之今日豆漿大王服務，每月工作天數20天左右。吳素雲則稱
    被保險人於89年2月至89年10月中旬（每天上班時間早上6點
    至中午左右）在宏泰市○○○○○街47之15號從事炸豆腐、
    做豆腐、豆干、豆皮等，每月工作15天左右。惟查邱碧珍及
    吳素雲所出具之證明書，僅係私文書，且該二人所述被保險
    人上班期間及上班時間，重疊8個月之久，殊難採信。況被
    保險人於89年9月15日及同年月16日，分別於臺北縣立慢性
    病防治所及防癆協會之門診病歷職業欄上均填載印刷製版，
    此亦有病歷附於原處分卷可參，是被上訴人抗辯被保險人於
    加保時無工作之能力與事實，亦屬可採。綜上所述，原處分
    認事用法，尚無違誤，爭議審定及訴願決定遞予維持，亦無
    不合，上訴人訴請如聲明所示，於法無據，應予駁回等由。
    資為其判決之論據。
四、本院按：「投保單位故意為不合本條例規定之人員辦理參加
    保險手續，領取保險給付者，保險人應依法追還；並取消該
    被保險人之資格。」為勞工保險條例第24條所定。又「勞工
    保險條例第19條規定，被保險人或其受益人請領保險給付，
    以於保險效力開始後、停止前發生保險事者為限。故有關勞
    工於加保前發生事故導致之殘廢或死亡，應不予核發任何保
    險給付。」為行政院勞工委員會77年4月14日台77勞保二字
    第6530號函釋在案。查保險制度無論為商業保險或社會保險
    ，其目的均在於對不確定之危險，由多數被保險人以保險費
    支付方式，於保險事故發生時，藉保險金之給付，達到分散
    危險，減少損害之目標。如保險契約成立前，保險事故已知
    將確定發生，則並非對於不確定之危險之分擔，自應認該保
    險契約為無效，始符合保險制度之法理。故有關勞工於加保
    前發生事故，導致之殘廢或死亡，應不予核發任何保險給付
    。行政院勞工委員會上述函釋，與上引勞工保險條例第24條
    、第19條規定及保險法理，尚無不合，原審加以適用，自無
    違誤。原判決復於理由中說明本院86年度判字第2379號判決
    ，係針對農民健康保險條例第20條所為之解釋，且該判決要
    旨更指出該規定為勞工保險條例所無，是勞工保險條例尚無
    得為同一解釋之理由。查本件被保險人自89年9月15日就醫
    時，即已經醫院診斷為肺癌併肺部轉移，為原審確定之事實
    。上訴人之被繼承人於知悉罹患肺癌後，始於89年9月19日
    參加本件勞工保險，故該被保險人之傷病及死亡，顯係因加
    保前已發生之肺癌導致，加保時已可確定將來必然發生傷病
    及死亡，揆諸前開說明，被上訴人自被保險人加保起取消其
    被保險人之資格，並不予本件保險給付，原判決予以維持，
    均無不合。上訴意旨猶以：勞工保險條例並無如保險法第64
    條規定有關要保人及被保險人之據實說明義務，且因勞工保
    險係強制保險，於加保前並未要求被保險人須體檢，故可知
    防範道德危險並非勞工保險條例之立法本旨。依勞工保險條
    例第23、24、25條及第26條規定，保險人已有免責防範之規
    範，應無再認應將住院或死亡係屬加保生效前所患疾病引起
    之直接結果者，排除於得請領保險給付之外之理等語，據以
    指摘原判決，核屬其一己之法律見解，尚難謂原判決有上訴
    意旨所稱之違背法令情事。次查證人邱碧珍及吳素雲所出具
    之證明書，僅係私文書，且該二人所述被保險人上班期間及
    上班時間，重疊8個月之久，殊難採信，況被保險人於89年9
    月15日及同年月16日，分別於臺北縣立慢性病防治所及防癆
    協會之門診病歷職業欄上均填載印刷製版，此有病歷附於原
    處分卷可參，是被上訴人抗辯被保險人於加保時無工作之能
    力與事實，應屬可採等情，業經原判決於理由中明甚詳。
    經核與證據法則或論理法則均無違。且因上述證明書顯與事
    實不符，已無傳訊上開證人之必要，況上訴人亦未聲請傳訊
    上述證人，原審未予傳訊於法尚無違背。上訴意旨復以原判
    決未採信前述證人之證明書，及原審未傳訊前述證人等詞，
    執為上訴理由，核屬對原審取捨證據認定事實職權之爭執，
    尚難謂原判決有違背法令之違誤。綜上，原審斟酌全辯論意
    旨及調查證據之結果，將原決定及原處分均予維持，駁回上
    訴人之訴，核無違誤。上訴論旨，仍執前詞，指摘原判決違
    誤，求予廢棄，難認有理由，應予駁回。
五、據上論結，本件上訴為無理由，爰依行政訴訟法第255條第1
    項、第98條第3項前段，第104條、民事訴訟法第85條第1項
    前段，判決如主文。
中    華    民    國    94    年    2     月    24    日
                  第一庭審判長法  官　黃　綠　星
                              法  官  陳　秀　美
                              法  官　蔡　進　田
                              法  官　黃　璽　君
                              法  官　廖　宏　明
以  上  正  本  證  明  與  原  本  無  異
中    華    民    國    94    年    2    月    25     日
　　　　　　　　　　　　　　　書記官　彭　秀　玲
